臺灣高等法院民事判決　　　　　　　94年度重上更(一)字第76號
上　訴　人　壬○○
訴訟代理人　史錫恩律師
　　　　　　陳明欽律師
被上訴　人　乙○○
訴訟代理人　陳化義律師
複代理　人　戊○○
被上訴　人　丁○○　原住台北縣新店市○○街29巷2弄5號3樓
　　　　　　己○○
　　　　　　辛○○
上　一　人
訴訟代理人　連耀霖律師
上列當事人間請求損害賠償事件，上訴人對於中華民國90年9月2
1日臺灣臺北地方法院89年度重訴字第880號第一審判決提起?W訴
，經最高法院發回更審，本院於96年6月26日言詞辯論終結，判
決如下：
    主  文
原判決關於駁回上訴人後開第2項之訴部分，及該部分假執行之
聲請，並訴訟費用之裁判除確定部分外均廢棄。
上廢棄部分，被上訴人應連帶給付上訴人新台幣肆佰萬元，及乙
○○、丁○○、己○○、辛○○分別自民國89年5月18日、89年5
月19日、89年6月13日、89年5月19日起，均至清償日止，按週年
利率5%計算之利息。
其餘上訴駁回。
第一、二審及發回前第三審訴訟費用除確定部分外，由被上訴人
連帶負擔7分之4，餘由上訴人負擔。
本判決命被上訴人給付部分，於上訴人以新台幣壹佰拾肆萬元
為被上訴人預供擔保後得假執行，但被上訴人如以新台幣肆佰萬
元為上訴人預供擔保，得免為假執行。
    事實及理由
一、被上訴人丁○○、己○○經合法通知，未於言詞辯論期日到
    場，核無民事訴訟法第386條各款所列情形，爰依上訴人之
    聲請，由其一造辯論而為判決。
二、按不變更訴訟標的，而補充或更正事實上或法律上之陳述者
    ，非為訴之變更或追加，民事訴訟法第256條定有明文。本
    件上訴人於原審即有先位及備位請求之主張，有民事辯論意
    旨狀可稽（原審卷2第28頁），其於本院變更聲明為先位及
    備位，核屬更正法律上陳述，依上開規定，應予准許。又，
    上訴人利息部分原請求自民國（下同）78年2月11日起算（
    見本院卷第20頁），嗣減縮為自起訴狀繕本送達翌日起算（
    見本院卷第224頁），屬減縮應受判決事項之聲明，依民事
    訴訟法第466條第1項、第255條第1項第3款規定，應予准許
    。
三、上訴人起訴主張：上訴人於77年12月17日與被上訴人、原審
    共同被告丙○○、甲○○、庚○○及訴外人午○○簽訂不動
    產買賣契約書，向其等購買祭祀公業丑○○、寅○○名下坐
    落台北縣汐止鎮○○○段之土地30筆，總價金為新台幣（下
    同）147,208,000元（下稱系爭不動產買賣契約），上訴人
    已依約給付定金300萬元，並給付訴外人即仲介人卯○仲介
    費100萬元，依系爭不動產買賣契約第10條、第11條約定，
    被上訴人等人應於簽約日起1個月內，將系爭不動產買賣契
    約第3條所載文件資料交予上訴人辦理移轉登記，若超過1
    個月仍未將移轉登記證件準備齊全，或自簽約日起超過45天
    ，未能完成產權登記或其他不能履約情形時，視同違約，上
    訴人得單獨解約，且被上訴人等人應於違約日起10天內，加
    倍返還上訴人已付價款，並賠償上訴人之損失，又系爭不動
    產買賣契約第4條另約定，被上訴人等人就此應負連帶責任
    。詎被上訴人等人自簽約後，遲不辦理所有權移轉登記，拖
    延迄今仍不履約，為此以原審起訴狀繕本之送達，為解除買
    賣契約之意思表示，先位依系爭不動產買賣契約第10條約定
    及給付遲延法律關係，請求被上訴人及原審共同被告丙○○
    、甲○○、庚○○連帶加倍返還600萬元，並賠償上訴人給
    付卯○之仲介費100萬元之損害，合計700萬元及其法定遲延
    利息；備位依契約解除回復原狀及不當得利之法律關係，請
    求命被上訴人及原審共同被告丙○○、甲○○、庚○○連帶
    給付上訴人已付定金300萬元及法定遲延利息。
四、被上訴人則以：
  (一)被上訴人乙○○以：上訴人並未親自出面簽約，系爭不動產
    買賣契約書上「壬○○」之名字係由訴外人癸○○所簽，印
    章則由訴外人子○○交蓋，上訴人既未提出授權子○○代理
    之書狀，而不動產買賣契約法律行為係要式契約，上訴人已
    違反此要件。又原審共同被告丙○○、甲○○於簽約時均為
    未成年人，雖由被上訴人辛○○代簽，惟被上訴人辛○○並
    未經授權代理，亦未提出授權書，故系爭契約於簽約時僅有
    7人同意，未達派下員2分之1以上同意，系爭契約自未生效
    。另依系爭契約書第2條約定，上訴人給付第1次款應備款總
    價金之3成即43,224,000元，但上訴人於77年12月25日給付
    第1次款時未備上開款項或期票，被上訴人等人自得依民法
    第264條主張同時履行抗辯，拒絕交付證件，被上訴人等人
    並無違約情事，上訴人請求加倍返還定金，已有未合，況上
    訴人乙○○並未收到定金300萬元，並未得利，自無返還義
    務，且上開第1次付款期日上訴人未備妥價金，子○○亦表
    示不願意買受，合理論斷上訴人已違約不買，被上訴人等人
    自得依系爭不動產買賣契約第10條前段約定沒收定金。再上
    訴人始終未定期催告被上訴人等人履行契約，自無給付遲延
    問題，上訴人依給付遲延規定請求，自無理由等語抗辯。
  (二)被上訴人己○○、辛○○以：系爭不動產買賣契約簽訂當日
    ，上訴人辛○○及訴外人辰○○已向子○○表示，本件祭祀
    公業土地出售應經派下員2分之1以上同意方得出售，此係附
    停止條件之意思表示，而上訴人辛○○並未經原審共同被告
    丙○○、甲○○之法定代理人事先同意或事後承認，其所代
    為簽名不生效力，故僅有7人簽約同意出賣，未達派下員2分
    之1以上同意，系爭不動產買賣契約不生效力。又被上訴人
    等人及其他祭祀公業派下員，並未授權被上訴人乙○○收受
    定金，系爭不動產買賣契約第2條文末「收訖、乙○○」係
    事後補簽。再上訴人並未定期限催告被上訴人等人履行契約
    ，竟逕以原審起訴狀之送達為解除契約之意思表示，顯與民
    法第254條規定不符，況上訴人既主張以原審起訴狀繕本之
    送達為解除契約之意思表示，竟請求自78年2月11日起之遲
    延利息，亦無理由。另系爭不動產買賣契約第4條約定係指
    因產權糾紛，致上訴人受有損害，被上訴人等人始負連帶賠
    償責任，本件非因買賣之不動產產權糾紛受有損害，上訴人
    係依系爭不動產契約第10條約定請求賠償，自無請求連帶賠
    償之依據等語抗辯。
五、原審法院判決駁回上訴人之請求，上訴人聲明不服，提起上
    訴，求為判決：(一)原判決廢棄。(二)被上訴人及原審共同被告
    丙○○、甲○○、庚○○應連帶給付上訴人700萬元，及自
    78年2月11日起至清償日止按年息5%計算之利息。被上訴人
    乙○○、己○○、辛○○則均求為判決駁回上訴。本院前審
    判決上訴駁回，上訴人提起第三審上訴，經最高法院全部廢
    棄發回。上訴人於本院更正訴之聲明為：(一)先位聲明：(1)原
    判決廢棄。(2)被上訴人應連帶給付上訴人700萬元及自起訴
    狀繕本送達翌日起至清償日止，按年息5%計算之利息。(二)備
    位聲明：(1)原判決廢棄。(2)被上訴人應連帶給付上訴人300
    萬元及自起訴狀繕本送達翌日起至清償日止，按年息5% 計
    算之利息（見本院卷第224頁）。
六、上訴人主張：伊於77年12月17日，向被上訴人乙○○等人購
    買祭祀公業丑○○、寅○○名下坐落台北縣汐止鎮○○○段
    土地30筆，價金為1億4千7百20萬8千元，已付定金3百萬元
    ，並於系爭不動產買賣契約第11條第3款約定，於簽約日起1
    個月內，將移轉登記證件準備齊全交予上訴人指定之登記代
    理人，辦理登記手續，若超過1個月仍未將移轉登記證件準
    備齊全，或自簽約日起超過45天，未能完成產權登記或其他
    不能履約情形時，視同違約，依系爭不動產買賣契約第10條
    約定，上訴人得單獨解約，且被上訴人所收款項應於違約日
    起10天內，以已付價款加倍返還上訴人，並連帶賠償上訴人
    損失等情，業據提出不動產買賣契約書、定金收據、祭祀公
    業丑○○、寅○○規約書、祭祀公業會議紀錄、佣金收據影
    本各一份為證。被上訴人乙○○、己○○、辛○○對不動產
    買賣契約書、祭祀公業規約書、會議記錄等真正雖不爭執，
    惟以前揭情詞置辯。是本件兩造之爭點，首在被上訴人是否
    為系爭不動產買賣契約之當事人。經查：
  (一)兩造所不爭執之系爭不動產買賣契約書（見原審卷1第14頁
    ）記載，系爭土地之買受人為壬○○。而祭祀公業丑○○、
    寅○○派下會議紀錄內容亦記載：「‧‧‧推選乙○○為祭
    祀公業管理人，全權出售本祭祀公業土地給壬○○‧‧‧」
    等語（見原審卷1第20頁）；且依證人子○○於原審證稱：
    「‧‧‧壬○○的名字是癸○○簽的，印章是壬○○交給我
    ，我交給癸○○蓋的，壬○○他確實有買這土地之意思‧‧
    ‧當時壬○○口頭叫我處理，沒有其他書面‧‧‧」等語（
    見原審卷1第163頁）；又證人王叔榮律師亦證稱：「子○○
    有與原告（指壬○○）到我事務所來說要買這些土地‧‧‧
    簽約時我有到場‧‧‧我沒看到是誰簽壬○○的名字，但子
    ○○有提到同意授權簽這個名字‧‧‧」等語（見原審卷1
    第164頁）；再參以證人即系爭買賣仲介人之一陳肇俊於原
    審證稱：「我在汐止有朋友卯○知道祭祀公業有土地15甲要
    賣，經過我與卯○共同仲介，兩造都有買賣意願。」、「再
    下來因為管理人陳萬生已經過世好幾年，沒有辦繼承，出賣
    人應先辦好繼承，辦好繼承再選出新的管理人，經過派下員
    2分之1，管理人就可以把土地賣給對方」等語（見原審卷2
    第42、43頁），足認系爭土地之買受人為上訴人，僅系爭買
    賣契約於簽訂時，未由上訴人本人親自簽章，而係由子○○
    、癸○○等人出面以本人之名義簽訂而已，尚難以契約非由
    上訴人本人簽章，即謂不具效力。再，買賣不動產之債權契
    約，並非要式行為，於民法第531條所揭委任事務處理權之
    授與，應以文字為之之規定，於本件關於代理權之授與，尚
    無適用。是縱認上訴人於簽訂系爭買賣契約時未提示或交付
    子○○等人書面授權文件，上訴人仍為系爭不動產買賣契約
    之買受人。上訴人為成年人，有權利能力，被上訴人主張：
    上訴人無當事人能力云云（見本院卷第25頁），尚有誤會。
  (二)系爭不動產買賣契約書（見原審卷1第14頁），前言已明確
    記載：「立契約書人買方壬○○（以下簡稱甲方），賣方祭
    祀公業丑○○寅○○（以下簡稱乙方）」等字樣，契約之末
    簽名欄，其賣方欄亦記載為祭祀公業丑○○寅○○字樣。而
    上訴人所提出77年12月9日乙○○所出具之收據，收取人記
    載為：「祭祀公業丑○○寅○○派下代表人乙○○」等語（
    見原審卷1第18頁）。再依祭祀公業丑○○寅○○派下會議
    紀錄（原審卷1第20頁），及被上訴人所分別出具之同意書
    （原審卷1第99頁至106頁），均表明祭祀公業丑○○寅○○
    部分派下即本件被上訴人，同意推選乙○○為祭祀公業丑○
    ○寅○○管理人，及由該管理人出售系爭不動產予上訴人，
    足見祭祀公業丑○○寅○○本有出賣系爭土地予上訴人之意
    。然祭祀公業丑○○寅○○在前任管理員即被上訴人乙○○
    之父去世後，至系爭不動產買賣契約簽定時，尚未選出管理
    人，已為兩造所不爭執，故乙○○無法依前揭公業會議紀錄
    所載，被選任為管理人，而以公業管理人之地位單獨1人與
    上訴人簽訂系爭不動產買賣契約。
  (三)按祭祀公業之財產為祭祀公業派下公同共有，而買賣並非處
    分行為，故公同共有人，未得其他公同共有人之同意，出賣
    公同共有物，應認為僅對其他公同共有人不生效力，而在締
    約當事人間非不受其拘束（最高法院71年度台上字第5051號
    判例、94年度台上字第1118號判決參照）。被上訴人在系爭
    不動產買賣契約出賣人欄以出賣人名義簽名，均應受系爭不
    動產買賣契約之拘束。被上訴人抗辯：其僅以派下員身分同
    意管理人出賣祭祀公業丑○○、寅○○土地云云，惟同意人
    無在出賣人欄簽名之必要，在出賣人欄簽名，客觀上即係出
    賣人，被上訴人之抗辯並不足取。又，當事人是否適格，以
    原告之主張為準，在給付之訴，原則上祇須主張自己為給付
    請求權人，對於其主張為義務人提起，即為當事人適格，故
    上訴人依其主張以被上訴人為被告，即不生當事人不適格問
    題，被上訴人亦有誤會（見本院卷第23頁）。被上訴人均在
    77年12月17日土地買賣契約書上簽名，有契約書可稽（見原
    審卷1第14頁至第16頁）；且契約書第3條亦明定：「本約不
    動產所有權移轉登記，所需乙方（指被上訴人）印鑑證明、
    戶籍謄本、授權管理人全權處分權書‧‧‧，乙方無條件交
    付」等字樣。祭祀公業並無戶籍謄本問題，顯見出賣人係指
    自然人之被上訴人，故被上訴人均為系爭不動產買賣契約之
    出賣人。
  (四)被上訴人為賣方，依系爭不動產買賣契約第4條約定：本約
    定不動產確係乙方（指被上訴人）所有，乙方有全權處分權
    利，乙方保證「產權清楚」，來歷清白，若有任何產權糾紛
    或債務瓜葛，應由乙方負責理清，不得連累甲方（指上訴人
    ）。若因此致使甲方受有損害時，乙方須負連帶賠償責任。
    上開契約第10條約定：甲、乙雙方應忠誠履約，若甲（指上
    訴人）方違約，所付定金無條件沒收，如乙方違約，甲方得
    單獨解約，且乙方所收款項，應於違約日起10天內，以已付
    價款加倍返還予甲方，並賠償甲方損失。（但如不得歸責乙
    方之事由，則乙方應無息退還甲方）等語，有系爭不動產買
    賣契約可按。被上訴人僅係系爭不動產之公同共有人之一，
    依民法第828條第2項規定，公同共有物之處分應得公同共有
    人全體之同意；而依兩造不爭執真正之祭祀公業丑○○寅○
    ○規約書第6條約定：「本公業處分財產係依派下員全體2分
    之1以上同意及有關法令規定辦理」（見原審卷1第19頁），
    故依系爭不動產買賣契約第4條約定，被上訴人保證「產權
    清楚」，其目的在使所有權能順利移轉，故負有使派下員全
    體2分之1以上同意之「理清義務」。系爭不動產買賣契約迄
    未得派下員全體2分之1以上同意，及辦妥所有權移轉登記，
    為被上訴人所不爭執，依系爭不動產買賣契約第4條約定，
    被上訴人對於上訴人所受之損害應負連帶責任。
  (五)系爭不動產買賣契約第11條第3款約定，於簽約日起1個月內
    ，將移轉登記證件準備齊全交予上訴人指定之登記代理人，
    辦理登記手續，若超過1個月仍未將移轉登記證件準備齊全
    ，或自簽約日起超過45天，未能完成產權登記或其他不能履
    約情形時，視同違約；依系爭不動產買賣契約第10約定，如
    被上訴人違約，上訴人得單獨解約，且被上訴人所收款項應
    於違約日起10天內，以已付價款加倍返還上訴人，但如係不
    得歸責被上訴人之事由，則乙方所收之定金應無息退還上訴
    人，已如前述（見原審卷1第15頁）。被上訴人迄未於約定
    期限將移轉登記證件準備齊全交予上訴人指定之登記代理人
    ，亦未辦妥所有權移轉登記，自屬違約。經查：
  (1)乙○○於77年12月9日簽名之收據記載：「茲收到承購坐落
    汐止鎮○○○段375-1地號等29筆（如後附清冊）之土地定
    金新台幣300萬元正，收取人：祭祀公業丑○○寅○○派下
    代表人乙○○」，有收據可證（見原審卷1第18頁）。系爭
    不動產買賣契約第2條「定金新台幣300萬元正」下亦有記載
    「收訖」字樣，並經乙○○簽名，有系爭不動產買賣契約可
    稽（見原審卷1第14頁），乙○○收到上訴人300萬元之定金
    ，堪信為真。被上訴人雖負有使派下員全體2分之1以上同意
    ，及辦妥所有權移轉登記之義務，但派下員之同意，非被上
    訴人所得左右，未得派下員全體2分之1以上同意，係不可歸
    責被上訴人之事由，故被上訴人僅負退還定金300萬元之義
    務。乙○○雖抗辯：子○○自其保險櫃拿出300萬元直接分
    給辰○○50萬元、卯○50萬元，其餘子○○、癸○○拿去，
    然後癸○○拿出收據草稿要其照抄，辰○○示意要其在收據
    上簽名云云。惟與證人子○○、癸○○等人所證：錢是乙○
    ○自己簽收，「收訖」兩字係乙○○自己書立，非癸○○示
    意等語不符（見原審卷2第48頁）。乙○○為成年人，如未
    收到300萬元，怎會受辰○○之示意，在收據上簽名？乙○
    ○否認收到300萬元云云，自不足採。乙○○雖提出癸○○
    、卯○、辰○○各開立50萬元之借據、收據，及癸○○以巳
    ○○名義，開立100萬元之借據為證（見原審卷1第206頁至
    第207頁），惟查：辰○○係開收據，表明自子○○收到50
    萬元；癸○○、卯○、及巳○○之借據則分別記明向乙○○
    借款50萬元、50萬元、150萬元，癸○○、卯○、巳○○如
    何向乙○○借款，係屬內部問題，均不足以證明乙○○未收
    到300萬元定金。又，被上訴人僅連帶返還上訴人所給付之
    300萬元定金，不必加倍返還，故不生違約金過高問題。
  (2)上訴人因系爭不動產買賣契約，給付訴外人卯○之仲介費
    100萬元，有收據影本可證（見原審卷1第21頁），卯○已去
    世，業據上訴人陳述明確（見原審卷2第4頁），並為被上訴
    人所不爭。系爭不動產買賣契約之總價金為1億4,720萬8,00
    0元，有系爭不動產買賣契約可證（見原審卷1第14頁），仲
    介費100萬元尚不及1%，並未超越市場行情，故上訴人給付
    訴外人卯○仲介費100萬元，堪信為真。上訴人因本件買賣
    支付仲介費100萬元，自屬損害，並與系爭買賣有因果關係
    ，被上訴人依系爭不動產買賣契約第4條約定，應負連帶賠
    償責任。
  (3)綜上，依系爭不動產買賣契約第10條約定，如被上訴人違約
    ，上訴人解除契約並不須事先催告。上訴人所受之損害共
    400 萬元（300萬元+100萬元），上訴人以起訴狀繕本之送
    達解除契約，並依系爭不動產買賣契約第4條、第10條約定
    ，請求被上訴人連帶給付400萬元，及自起訴狀繕本送達翌
    日，即乙○○、丁○○、己○○、辛○○分別自民國89年5
    月18 日、89年5月19日、89年6月13日、89年5月19日起，均
    至清償日止，按週年利率5%計算之利息，自屬有據，逾此部
    分，尚不足取。上訴人先位之訴既得400萬元勝訴判決，備
    位之訴依民法第179條、第259條第2款、系爭不動產買賣契
    約第4條約定（見本院卷第144頁、第236頁），請求被上訴
    人連帶給付上訴人300萬元及自起訴狀繕本送達翌日起至清
    償日止，按年息5%計算之利息，即無論述必要。
  (4)又，本件契約第10條係約定解約後如何返還款項問題（民法
    第259條、第213條參照）；解除權之行使，不妨礙損害賠償
    之請求（民法第260條參照），上訴人自得依系爭不動產買
    賣契約請求。被上訴人辛○○抗辯：系爭不動產買賣契約如
    已解除，即不得再援用契約條款請求云云，即屬無據。另，
    被上訴人乙○○抗辯：上訴人之請求權已罹於時效云云（見
    本院卷第50頁）。惟按本件請求權之時效為15年，自得請求
    時起算（民法第125條、128條參照）。系爭不動產買賣契約
    於「77」年12月17日簽訂；上訴人於「77」年12月9日交付
    定金，有契約書及收據可證（見原審卷1第16頁至第18頁）
    ，上訴人於「89」年5月10日向原審起訴，有起訴狀可按（
    見原審卷第1頁），上訴人自被上訴人違約時起10天始得依
    系爭不動產買賣契約第4條、第10條約定請求，故尚未逾15
    年之時效期間。
  (5)依系爭不動產買賣契約第11條第3款約定，被上訴人有於期
    限內將移轉登記證件準備齊全交予上訴人指定之登記代理人
    之義務，再依系爭不動產買賣契約第2條約定，於被上訴人
    「完成前開義務時」，上訴人有義務給付第1次款總價金之3
    成，故被上訴人有先為履行之義務，既未履行，自不得主張
    同時履行抗辯。被上訴人另抗辯：上訴人未給付第1次款總
    價金之3成，被上訴人依系爭不動產買賣契約第10條前段約
    定沒收定金云云，惟查：被上訴人既有先為履行之義務，上
    訴人未先交付第1次款自未違約，被上訴人之抗辯亦不足取
    。被上訴人並未舉證證明兩造合意以「本件土地出售應經派
    下員2分之1以上同意」為停止條件，被上訴人抗辯：本件停
    止條件尚未成就，契約不生效力云云，並不足採。
七、綜上所述，上訴人依系爭不動產買賣契約第4條、第10條約
    定，請求被上訴人連帶給付400萬元，及自起訴狀繕本送達
    翌日，即乙○○、丁○○、己○○、辛○○分別自民國89年
    5月18日、89年5月19日、89年6月13日、89年5月19日起，均
    至清償日止，按週年利率5%計算之利息，為有理由，應予准
    許。逾此所為請求，為無理由，應予駁回。又，上訴人勝訴
    部分，兩造分別陳明願供擔保為准、免假執行之宣告，經核
    於法並無不合，爰分別酌定相當擔保金額准許之。至於上訴
    人敗訴部分，其假執行之聲請失所附麗，應併予駁回。原審
    就上開應准許部分，為上訴人敗訴之判決，並駁回其假執行
    之聲請，尚有未洽，上訴意旨求予廢棄改判，為有理由，爰
    由本院予以廢棄改判如主文第2項所示，並依聲請為附條件
    之准、免假執行之宣告。至於上訴人之請求不應准許部分，
    原判決為上訴人敗訴之判決，並駁回其假執行之聲請，經核
    於法並無不合，上訴意旨求予廢棄改判，為無理由，應駁回
    其上訴。
八、本件事證已臻明確，兩造其餘攻擊、防禦方法及未經援用之
    證據，經本院審酌後認對判決結果不生影響，爰不一一論列
    ，附此敘明。
九、據上論結，本件上訴為一部有理由，一部無理由，依民事訴
    訟法第450條、第449條第1項、第79條但書、第463條、第
    385條第1項前段、第 390條第2項、第392條，判決如主文。
中　　華　　民　　國　　96　　年　　7　　月　　10 　　日
                    民事第十五庭
                        審判長法　官  林恩山
　　　　　　　　　　　　　  　法　官  陳駿璧
　　　　　　　　　　　　　  　法　官  黃國永
正本係照原本作成。
如不服本判決，應於收受送達後20日內向本院提出上訴書狀，其
未表明上訴理由者，應於提出上訴後20日內向本院補提理由書狀
（均須按他造當事人之人數附繕本）上訴時應提出委任律師或具
有律師資格之人之委任狀；委任有律師資格者，另應附具律師資
格證書及釋明委任人與受任人有民事訴訟法第466條之1第1項但
書或第2項（詳附註）所定關係之釋明文書影本。
中　　華　　民　　國　　96　　年　　7 　　月　　11　　日
　　　　　　　　　　　　　　　書記官  劉  瑗
附註：
民事訴訟法第466條之1（第1項、第2項）：
對於第二審判決上訴，上訴人應委任律師為訴訟代理人。但上訴
人或其他法定代理人具有律師資格者，不在此限。
上訴人之配偶、三親等內之血親、二親等內之姻親，或上訴人為
法人、中央或地方機關時，其所屬專任人員具有律師資格並經法
院認為適當者，亦得為第三審訴訟代理人。